臺灣板橋地方法院民事判決　　　　　　 100年度家訴字第10號
原　　　告　姚素蓮
　　　　　　黃炳鴻
　　　　　　龐偉卿
共　　 同
訴訟代理人　粘舜權律師
　　　　　　鐘欣惠律師
被　　　告　行政院國軍退除役官兵輔導委員會臺北縣榮民服務
　　　　　　處
法定代理人　王有義
訴訟代理人　湯應欽律師
上列當事人間請求確認遺囑執行人等事件，經本院於民國100 年
5月26日言詞辯論終結，判決如下：
    主  文
確認原告與龐書山間關於民國九十九年八月十三日所立同意財產
受託書之委任關係存在。
原告其餘之訴駁回。
訴訟費用由被告負擔。
    事實及理由
一、原告起訴主張: (一)龐書山生前係早年隨國軍來臺之榮民，長
    期服務於新北市新莊區國泰國民小學（下稱國泰國小）擔任
    教師工作；原告姚素蓮係新北市板橋國民小學現任校長，先
    前服務於國泰國小時為龐書山之同事；原告黃炳鴻為國泰國
    小之前校長；原告龐偉卿為龐書山堂兄。又依退除役官兵死
    亡無人繼承遺產管理辦法第4 條規定，倘龐書山無指定遺囑
    執行人時，被告則為龐書山之遺產管理人。(二)查龐書山於民
    國99年8 月13日臨終前病重住進醫院加護病房時，曾以口頭
    陳述之方式，由蔡芳坤校長代為書寫同意財產受託書，內容
    為就其名下所有財產之權利義務指定原告3 人共同協議處理
    ，並由龐書山、原告及見證人蔡芳坤、許翠媛在其上親自簽
    名，嗣龐書山終不敵病魔於99年8 月16日清晨病逝醫院。而
    該同意財產受託書雖未冠以遺囑名稱，惟形式上應已符合民
    法第1195條第1 項口授遺囑之要件，原告3 人依上開遺囑即
    為龐書山之遺囑執行人，被告就此部分有爭執，是有提起確
    認原告為龐書山之遺產執行人之必要。(三)退而言之，倘上開
    同意財產受託書未符合法定遺囑要件而不具遺囑效力，則依
    該同意財產受託書內容，可認原告與龐書山間關於為龐書山
    處理財產之委任關係存在，且此委任事務之性質，不因龐書
    山死亡而消滅，被告為龐書山之法定遺產管理人，原告自得
    以被告為對象，請求確認原告與龐書山間就龐書山財產處理
    事宜之委任關係存在等語。其聲明為: (1)先位聲明: 確認原
    告為龐書山之遺囑執行人之身分存在。(2)備位聲明: 確認原
    告與龐書山關於99年8 月13日所立同意財產受託書之委任關
    係存在。
二、被告則辯稱: (一)按口授遺囑依民法第1195條規定，須遺囑人
    指定2 位以上見證人，並當場口授遺囑意旨，由見證人據實
    做成筆記... 。查系爭「同意財產受託書」非龐書山於99年
    8 月13日當場口授遺囑內容，而係原告姚素蓮事前以電話告
    知證人蔡芳坤有關受託書之內容，蔡芳坤依照原告姚素蓮口
    頭敘述書寫後，始於99年8 月13日下午2 時進入病房請龐書
    山簽名，且蔡芳坤、許翠媛非龐書山指定之見證人，係原告
    姚素蓮所帶來，此經證人蔡芳坤、許翠媛到庭證述明確，是
    該同意財產受託書不符口授遺囑要件，依法自屬無效。又縱
    認該同意財產受託書係口授遺囑，然龐書山於99年8 月16日
    死亡，迄99年11月15日已屆滿3 月，原告遲至99年11月30日
    始提起本訴，依民法1197條規定及最高法院86年度臺上字第
    2690號判例意旨，因逾3 個月應提經認定之法定期限，該口
    授遺囑已失其效力。又該同意財產受託書，龐書山雖有簽名
    ，但絕非出於真意，而係出於原告姚素蓮之強勢作為，蓋龐
    書山身為教師，學養俱佳，若有身後交代，早就正式書立遺
    囑，豈有臨終始倉促在已書妥之受託書簽名之理。況龐書山
    在大陸尚有親弟妹為其繼承人，其對身後財產繼承事宜豈能
    未有隻字片語交待，基上，系爭受託書顯無口授遺囑之內容
    真意，亦與口授遺囑要件不符。(二)再按委任關係因當事人一
    方死亡而消滅，民法第550 條定有明文。查龐書山既已死亡
    ，原告與龐書山之委任關係即歸於消滅，是原告備位主張渠
    等與龐書山間委任關係存在，亦無理由等語。其聲明為:
    原告之訴駁回。
三、按確認法律關係之訴，非原告有即受確認判決之法律上之利
    益者，不得提起；確認證書真偽或為法律關係基礎事實存否
    之訴，亦同，民事訴訟法第247 條第1 項定有明文。而所謂
    「即受確認判決之法律上之利益」，係指因法律關係之存否
    不明確，致原告在私法上之地位有受侵害之危險，而此項危
    險得以對於被告之確認判決除去之者而言。原告主張依系爭
    同意財產受託書，渠等為龐書山之遺囑執行人或渠等與龐書
    山間有委任關係存在等情，為被告即龐書山之法定遺產管理
    人所否認，則原告之法律關地位即陷於不明確，此項不利益
    自有以訴訟除去之必要，為此，原告依民事訴訟法第247 條
    規定提起本訴，自有法律上受確認判決之利益，合先敘明。
四、原告先位聲明部分－
  (一)按依民法第1189條之規定，遺囑係屬要式行為，須依法定方
    式為之，始生效力。又口授遺囑者，須遺囑人因生命危急或
    其他特殊情形，不能依其他方式為遺囑者，得依左列方式之
    一為口授遺囑：一由遺囑人指定二人以上之見證人，並口授
    遺囑意旨，由見證人中之一人，將該遺囑意旨，據實作成筆
    記，並記明年、月、日，與其他見證人同行簽名。二由遺囑
    人指定二人以上之見證人，並口述遺囑意旨、遺囑人姓名及
    年、月、日，由見證人全體口述遺囑之為真正及見證人姓名
    ，全部予以錄音，將錄音帶當場密封，並記明年、月、日，
    由見證人全體在封縫處同行簽名，民法第1195條亦有明文。
  (二)原告主張系爭同意財產受託書係龐書山生前之口授遺囑乙節
    ，固據提出該受託書一份及當日錄影光碟為證，惟依證人蔡
    芳坤於本院100 年3 月31日言詞辯論期日到庭證稱: 「（問
    ：當時為什麼會有受託書內容的部分？）在10月6 、7 、8
    日這幾天，龐書山在普通病房的時候，有陸續將受託書的內
    容意思告訴原告姚素蓮，那時候沒有馬上書立，是因為我們
    認為龐書山的病情有好轉的跡象，但是到了12日病情急轉直
    下，12日晚上原告姚素蓮以電話告知我，龐書山之前有跟原
    告姚素蓮有談說要委託他處理財產的事項，我就依照原告姚
    素蓮口頭敘述謄寫。13日下午2 點進入加護病房請龐書山確
    認內容後簽名」、「（問：當天原告姚素蓮將委託書唸給龐
    書山聽後，龐書山有說什麼嗎？）龐書山沒有辦法說話，因
    為他已經插管了」等語；證人許翠媛於同日到庭證稱: 「8
    月12日晚上原告姚素蓮打電話給我，跟我說龐書山在普通病
    房有跟她講一些事宜，內容為龐書山的財產要委託她處理，
    但是當時在電話中她沒有跟我說的很詳細，最後跟我說第二
    天要去加護病房。13日下午1 點多我過去加護病房，進去加
    護病房後原告姚素蓮就把已經寫好的受託書，一字一句唸給
    龐書山聽，並且讓他看，唸完之後，原告姚素蓮確認龐書山
    同意，並請龐書山簽名」等語，可知見證人蔡芳坤、許翠媛
    ，並非由龐書山指定，且系爭同意財產受託書非龐書山於99
    年8 月13日當天口授內容意旨由見證人蔡芳坤筆記，而係原
    告姚素蓮先委請蔡芳坤謄寫完成後，再於99年8 月13日由原
    告姚素蓮將受託書內容朗讀予龐書山聆聽，龐書山始在其上
    簽名。
  (三)由上，系爭同意財產委託書與民法第1195條規定口授遺囑之
    法定要件顯不符合，不生遺囑效力，從而，原告訴請確認渠
    等為龐書山之遺囑執行人之身分存在，顯無理由，應予駁回
    。
五、原告備位聲明部分－
  (一)按「無效之法律行為，若具備他法律行為之要件，並因其情
    形，可認當事人若知其無效，即欲為他法律行為者，其他法
    律行為，仍為有效」、「稱委任者，謂當事人約定，一方委
    託他方之事務，他方允為處理之契約」、「委任關係，因當
    事人一方死亡、；破產或喪失行為能力而消滅。但契約另有
    訂定，或因委任事務之性質不能消滅者，不在此限」，民法
    第112 、528 、550 條分別定有明文。
  (二)原告主張系爭同意財產受託書倘未符合法定遺囑要件而不具
    遺囑效力，則依該同意財產受託書內容，可認原告與龐書山
    間有委任關係存在等情，則為被告所否認，並辯稱: 系爭同
    意財產受託書非出於龐書山之真意，且依民法第550 條規定
    ，委任關係因當事人一方死亡而消滅等語。
  (三)經本院函詢行政院衛生署臺北醫院有關龐書山於99年8 月13
    日之病情及意識狀況，據函覆稱: 「根據病歷之紀錄，病患
    因胸部鈍挫傷及左下肢骨斷裂，於99年7 月27日住進本院加
    護中心，病情穩定後於8 月1 日轉至普通病房，於8 月11日
    晚至8 月12日凌晨發生了突發性心肌梗塞，於8 月12日再度
    轉至加護中心照顧，『於8 月12、8 月13日至8 月14日間，
    可以遵從醫護人員之醫囑』，於8 月14日晚至8 月15日病情
    惡化，於8 月16日早上病逝本院」等語，有該院100 年3 月
    18日北醫歷字第1000002477號函覆1 紙及其檢附龐書山就醫
    相關資料影本乙份附卷可稽，是龐書山於99年8 月13日當日
    意識應尚稱清楚。又經勘驗原告所呈99年8 月13日當日錄影
    光碟，其內容顯示: 「一名婦女手持系爭同意財產委託書之
    書面，逐字朗讀給臥床插鼻胃管之龐書山聆聽；朗讀完畢後
    ，該婦女向龐書山解釋稱：重點就是萬一你有不能親自處理
    那些財產的時候，授權給我們去處理，我們會依法，依一切
    的法，去強制要求你的權利跟義務，所以很簡單，不然到時
    候被退輔會都拿走的時候也很頭痛，我覺得我們辛苦了一輩
    子，最後雖然很愛國，也沒有必要愛到那裡等語。旋讓龐書
    山於三份受託書上各親自書寫名字及身分證字號」等情，製
    有勘驗筆錄在卷可憑，並參諸證人許翠媛於100 年3 月31日
    本院言詞辯論期日到庭證稱: 「我是8 月12日去看他，龐書
    山當時在加護病房，意識清楚，知道我過去看他，有跟我示
    意、握手，只是因為插管不能說話。13日下午1 點多我過去
    加護病房，進去加護病房原告姚素蓮就把已經寫好的受託書
    ，一字一句唸給龐書山聽，並且讓他看，唸完之後，原告姚
    素蓮確認龐書山同意，並請龐書山簽名，上面的簽名是龐書
    山親自簽名及身份證字號」等語，足認龐書山確在了解系爭
    同意財產受託書內容文義後，始親自在其上簽名應無疑義。
    至證人姜琳瑛雖於本院100 年3 月31日言詞辯論期日到庭證
    稱: 「（問：當時你與龐書山聊天的時候，龐書山是否有說
    過他如果有萬一，要如何處理後事的事情嗎？）是沒有。但
    是當時我們有聊到一點，龐書山當時有說他跟著部隊來臺灣
    ，受輔導會的照顧，讓他進修，他有今天的成就他很感謝，
    他有表示如果他百年之後，要把他的財產回歸給國家。他跟
    我說這一件事情，是7 月28日龐書山第一次進加護病房的時
    侯」等語，然證人姜琳瑛上開證言僅能證明龐書山於99年7
    月28 日 當時之意願，尚難遽此逕而推論龐書山嗣於99年8
    月13日在系爭同意財產受託書上簽名非出於其本人之真意。
  (四)末觀諸系爭同意財產受託書所載: 「本人龐書山因重病，恐
    有未能親自處理所有財產之虞，同意自即日起將本人所有之
    動產及不動產法律上應負之權利及義務（如附表所列）全權
    委託姚素蓮、龐偉卿、黃炳鴻共同協議處理」、「附表....
    三、身故後除必要費用外所有財產成立文教基金會，做為獎
    助學金用..」之文義，及前開勘驗光碟內容中原告姚素蓮於
    解釋該受託書予龐書山聆聽時表示: 「..重點就是萬一你有
    不能親自處理那些財產的時候，授權給我們去處理，..不然
    到時候被退輔會都拿走的時候也很頭痛.. 」 等語，可知龐
    書山確有委託原告代為處理其財產之意，且於其死後財產事
    宜仍委託原告繼續處理，因此，本件委任事務具有持續性，
    不宜因委任人之死亡而消滅。從而原告依系爭同意財產受託
    書請求確認原告與龐書山間關於為龐書山處理財產之委任關
    係存在，為有理由，應予准許。
六、本件事證已臻明確，兩造其餘攻擊防禦方法或與本件無涉或
    與判決結果不生影響，茲不一一贅述論駁，附此敘明。
七、訴訟費用負據之依據:民事訴訟法第79條。
中    華    民    國   100    年    6     月    14    日
                  家事法庭法  官  古秋菊
以上正本係照原本作成
如對本判決上訴，須於判決送達後20日內向本院提出上訴狀。
中    華    民    國   100    年    6     月    14    日
                            書記官  林佩萱